臺灣嘉義地方法院民事判決　　　　　　　100年度訴字第243號
原　　　告　台新資產管理股份有限公司
法定代理人　吳統雄
訴訟代理人　施振源
被　　　告　賴盈志
　　　　　　賴麗旭
訴訟代理人　莊嘉勳
上列當事人間請求塗銷所有權移轉登記事件，本院於民國100 年
6 月21日言詞辯論終結，判決如下：
    主  文
確認被告間就坐落嘉義縣水上鄉○○段四三一地號土地，及同段
二二四建號（門牌號碼嘉義縣水上鄉三和村六鄰頂寮七之七號）
建物於民國九十四年十二月七日所為之買賣關係不存在。
被告賴麗旭應將前項所示之土地及建物，於民國九十四年十二月
二十八日以買賣為原因之所有權移轉登記予以塗銷。
訴訟費用由被告負擔。
    事實及理由
一、被告賴盈志經合法通知，未於最後言詞辯論期日到場，核無
    民事訴訟法第386 條所列各款情形，爰依原告聲請，由其一
    造辯論而為判決。
二、原告起訴主張：
（一）緣被告賴盈志於民國90年7  月向原告請領卡號：0000000
      000000000 號之現金卡使用，然被告賴盈志自94年12月起
      即未依約繳款，截至100 年4 月26日止，尚積欠原告新臺
      幣（下同）649,716  元（含本金314,273 元、利息4,871
      元及逾期息330,572 元）未清償，詎料，經原告調閱原屬
      被告賴盈志名下坐落嘉義縣水上鄉○○段431 地號土地，
      及同段224 建號、門牌號碼嘉義縣水上鄉三和村頂寮7 之
      7 號建物（下稱系爭不動產）之土地及建物謄本後，始知
      其將系爭不動產以買賣名義過戶予其妹即被告賴麗旭。惟
      被告賴盈志雖以買賣名義過戶予被告賴麗旭，然未能提出
      任何資金流向證明，且被告賴盈志在94年12月22日還款9,
      000  元後（此時尚積欠原告本金314,273  元）即刻於94
      年12月28日移轉系爭不動產予被告賴麗旭，移轉後至今皆
      未繳款，足認其等間無買賣之實，就系爭不動產訂定買賣
      契約並移轉不動產之行為乃屬逃避債權人之追償所為之通
      謀虛偽意思表示，依民法第87條第1 項規定，該買賣行為
      應屬無效，則依民法第113 條規定，被告賴盈志自有請求
      被告賴麗旭回復原狀，塗銷系爭不動產所有權移轉登記之
      權，今被告賴盈志怠於行使回復原狀之權利，原告為保全
      債權，自得依法代位請求被告賴麗旭塗銷所有權移轉登記
      。爰依民法第87條、第113 條、第242 條之規定，先位訴
      請確認被告間買賣關係無效，並代位被告賴盈志請求被告
      賴麗旭將系爭不動產之所有權移轉登記予以塗銷。並為先
      位聲明：確認被告間就嘉義縣水上鄉○○段431 地號土地
      ，及同段224  建號（門牌號碼嘉義縣水上鄉三和村頂寮7
      之7 號）建物於民國94年12月7 日所訂立之買賣契約關係
      不存在；被告賴麗旭應將上開不動產於94年12月28日以買
      賣為原因所為之所有權移轉登記予以塗銷。
（二）又縱認被告間就系爭不動產所為之債權契約之物權行為有
      效，因被告賴盈志帳款自94年12月即開始逾期，自斯時其
      財務狀況已惡化，逾期後旋即將名下財產移轉予被告賴麗
      旭，加以兩人為兄妹關係，難謂其等間無脫產之惡意，原
      告亦得依民法第244 條第2 項、第4 項之規定，備位訴請
      撤銷被告間就系爭不動產之買賣與所有權移轉行為，並代
      位請求賴麗旭塗銷系爭不動產之所有權移轉登記。並為備
      位聲明：被告賴盈志及賴麗旭間就嘉義縣水上鄉○○段43
      1 地號土地，及同段224 建號（門牌號碼嘉義縣水上鄉三
      和村頂寮7 之7 號）建物於94年12月7 日以買賣原因所為
      債權行為及於94年12月28日所有權移轉登記之物權行為均
      應予撤銷；被告賴麗旭應將前項不動產於94年12月28日以
      買賣為原因向嘉義縣水上地政事務所辦理之所有權移轉登
      記予以塗銷，並回復所有權移轉登記予被告賴盈志。
三、被告方面：
（一）被告賴麗旭答辯略以：其與被告賴盈志為兄妹，因被告賴
      盈志陸陸續續向我借錢超過五、六十萬元，且在去年罹患
      癌症，乃以抵銷該借款債務及幫他照顧小孩及父母親為代
      價向賴盈志購買系爭不動產，交易之前被告賴盈志繳款情
      形均正常，也無銀行催繳，故對於賴盈志之財務狀況並不
      清楚，只知道被告賴盈志工作不穩定，需負擔三個小孩及
      扶養父母親，並非脫產。並答辯聲明：原告之訴駁回。
（二）被告賴盈志未於最後言詞辯論期日到場，惟據其先前到庭
      陳述略以：系爭不動產賣予被告賴麗旭未再收到任何買賣
      價金，因我陸續向被告賴麗旭借款五、六十萬元，故將系
      爭不動產賣給他用以抵銷向被告賴麗旭所借款項，並非脫
      產。並答辯聲明：原告之訴駁回。
四、按確認法律關係之訴，非原告有即受確認判決之法律上利益
    者，不得提起之，民事訴訟法第247 條前段定有明文。而該
    條所謂即受確認判決之法律上利益，係指因法律關係之存否
    不明確，致原告在私法上之地位有受侵害之危險，而此項危
    險得以對於被告之確認判決除去之者而言（最高法院42年台
    上字第1031號判例意旨參照）。系爭房地原為被告賴盈志所
    有，而被告賴盈志向原告借款649,716 元應負償還責任，則
    被告賴盈志與賴麗旭間就系爭不動產所為之買賣行為是否通
    謀虛偽意思表示，將使原告私法上之地位有受侵害之危險，
    而此危險得以原告對於被告被告賴盈志與賴麗旭間之買賣關
    係是否存在之確認判決予以除去，因認原告提起本件確認訴
    訟有即受確認判決之法律上利益，合先敘明。
五、兩造不爭執之事項：
（一）被告被告賴盈志積欠原告649,716 元及利息、違約金未清
      償。有原告提出之台新銀行YOUBE 預備金申請書、現金卡
      交易紀錄查詢單、催收帳卡查詢單等附卷。
（二）系爭不動產原為被告賴盈志所有，於94年12月28日以原因
      發生日期為94年12月7 日、登記原因為買賣辦理所有權移
      轉登記予被告賴麗旭，有嘉義縣水上地政事務所異動索引
      、土地及建物登記謄本各一份附卷足參。
六、本件之爭點在被告間是否就系爭不動產為通謀虛偽成立買賣
    關係？兩造各執一詞，本院經查：
（一）按當事人主張有利於己之事實者，就其事實有舉證之責任
      ，民事訴訟法第277 條前段定有明文。事實為法律關係發
      生之特別要件者，在消極確認之訴，應由被告就其存在負
      舉證之責任，在其他之訴，應由原告就其存在負舉證之責
      任（司法院院字第2269號解釋意旨參照）。次按民法第87
      條第1 項規定，表意人與相對人通謀而為虛偽意思表示者
      ，其意思表示無效。但不得以其無效對抗善意第三人。同
      法第113 條規定，無效法律行為之當事人，於行為當時知
      其無效，或可得而知者，應負回復原狀或損害賠償之責任
      。此外，遇有通謀虛偽意思表示時，債權人得依侵權行為
      法則請求第三人塗銷登記，亦可代位主張民法第一百十三
      條請求塗銷登記（見最高法院67年第5 次事庭庭長總會決
      議(二)）。
（二）經本院隔離訊問被告二人，被告賴盈志供稱：「（嘉義縣
      水上鄉三和村頂寮7-7 號，何時賣給被告賴麗旭？）我忘
      記了，好幾年了。」、「（建物賣給被告賴麗旭多少錢？
      ）差不多五、六十萬。」、「（價金如何支付給你？）我
      當時陸陸續續有向被告賴麗旭借錢，被告賴麗旭並沒有支
      付價金給我。」、「（陸續向被告賴麗旭借多少錢？）五
      、六十萬。」、「（總共借幾次？）很多次。」、「（最
      多借多少？）二萬。」、「（為何記得這麼清楚？）因當
      時陸陸續續有向被告賴麗旭借錢，最高借二萬元。」、「
      （被告賴麗旭如何拿錢給你？）不一定，有時被告賴麗旭
      匯款給我。」、「（被告賴麗旭匯款是匯到何帳戶？）當
      時有好幾個帳戶，不一定，我向被告賴麗旭借錢大部分都
      是用匯款方式。」、「（從何時向被告賴麗旭借錢？）九
      十二年開始。」、「（最後一次是於何時借錢？）忘記了
      。」、「（被告賴麗旭錢都是從何處領出？）不曉得。」
      、「（按照你的記憶總共向被告賴麗旭借幾次錢？）忘記
      了。」、「（你為何房子賣給被告賴麗旭都沒有再收到任
      何買賣價金？）當時是說我跟被告賴麗旭借的錢全部抵銷
      ，就是我向被告賴麗旭借的五、六十萬。」（見本院100
      年6 月9 日言詞辯論筆錄）。被告賴麗旭則供稱：「（是
      否知道房子向被告賴盈志買多少錢？）大約五、六十萬元
      。」、「（如何付價金給被告賴盈志？）拿現金，從買賣
      之後我每個月從戶頭領現金給被告賴盈志。」、「（現金
      領多少錢？）陸陸續續差不多二、三萬元左右。」、「（
      於何時陸續領錢給被告賴盈志？）買賣之後才陸續領錢給
      被告賴盈志，我之前也有陸續借錢給被告賴盈志。」、「
      （買賣之前借多少錢給被告賴盈志？）大約共借四、五十
      萬左右。」、「（買賣之後付多少錢給被告賴盈志？）買
      賣之後都是拿現金給被告賴盈志，每個月從戶頭領現金出
      來給被告賴盈志，有時候五、六萬，有時候六、七萬，都
      是現金領出給被告賴盈志，沒有匯款，買賣之前之借款也
      是拿現金借給被告賴盈志。」、「（系爭房屋你們當初買
      賣時價錢為何？）差不多五、六十萬，但被告賴盈志有附
      加條件要我照顧父母親。」、「（從房屋買賣後到何時將
      五、六十萬付清？）差不多於九十五年底付清。」、「（
      買賣價金既然是五、六十萬，為何之前借給被告賴盈志部
      分四、五十萬，還要再付五、六十萬？）我是要幫忙照顧
      父母親。」、「（你借錢給被告賴盈志，大概借幾次？一
      次借多少錢？）借幾次不清楚，只要被告賴盈志開口就會
      借，陸陸續續借一、二萬，最多借四、五萬，都是拿現金
      給被告賴盈志。」、「（系爭建物到底有無買賣？）有。
      」、「（付多少價金？）六十萬左右。」、「（匯入何處
      ？）匯入我嫂嫂的戶頭。」、「（匯到何時為止？）六十
      萬從九十四年付到九十五年底為止。」（見本院100  年6
      月9 日言詞辯論筆錄），則被告二人間就系爭不動產買賣
      後究竟有無支付價金、如何支付價金？買賣系爭不動產前
      二人間之債務金額？被告賴盈志一次最多之借款金額多少
      ？被告二人之供述不一，且互相矛盾，足證兩造間確實不
      存在買賣關係。
（三）被告賴麗旭雖辯稱60萬元價金自94年付到95年底止，已付
      清，然未提出相關證據供本院查證，其提出匯款至賴麗娟
      郵局帳戶之匯款明細，自賴麗娟於97年6 月7 日新開帳戶
      ，匯款時間自97年8 月21日起，此有賴麗娟之水上郵局帳
      號0000000 號郵政存簿儲金簿影本在卷足稽，則被告賴麗
      旭之主張，亦不足取。
（四）綜上，被告賴盈志與被告賴麗旭係兄妹關係，明知被告賴
      盈志打零工為生，經濟不穩定，父母及子女均需被告賴麗
      旭幫忙扶養，且長期陸續向被告賴麗旭借錢，豈會不知被
      告賴盈志之經濟狀況。從而，系爭不動產於94年12月7 日
      所為買賣契約之意思表示及所有權移轉之意思表示應係被
      告間通謀而為之虛偽意思表示，原告之此部分主張，應為
      可採。
七、本件被告間就系爭不動產之買賣契約及所有權移轉契約為通
    謀虛偽意思表示，則原告主張各該契約均為無效，被告賴盈
    志應負回復原狀之責任等情，應為可採。從而，原告請求確
    認被告間就系爭不動產於94年12月7 日所為之買賣關係不存
    在；另依民法第87條、第242 條規定代位被告賴盈志請求被
    告賴麗旭應將系爭不動產於94年12月28日以買賣為原因所為
    之所有權移轉登記予以塗銷，為有理由，應予准許。
八、又本件原告此部分先位請求既屬有據，本院就其備位請求自
    無再行審查之必要，併此敘明。
九、兩造其餘攻擊防禦方法及舉證，因本件事證已臻明確，且與
    判決基礎不生影響，爰不逐一論述，附此敘明。
十、據上論結，原告之訴為有理由，依民事訴訟法第385  條第1
    項前段、第78條、第85條第1 項前段，判決如主文。
中    華    民    國   100    年    6     月    30    日
                  民事第二庭法  官  柯月美
以上正本係照原本作成。
如對本判決上訴須於判決送達後20日內向本院提出上訴狀
如委任律師提起上訴者，應一併繳納上訴審裁判費。
中    華    民    國   100    年    6     月    30    日
                            書記官  黃怡禎